最高法院刑事判決　　　　　　九十六年度台上字第六０九０號
上　訴　人　甲○○
選任辯護人　蔡鎮隆律師
上列上訴人因懋邦科技股份有限公司自訴偽造文書案件，不服台
灣高等法院中華民國九十四年五月二十三日第二審判決（九十二
年度上訴字第一九三六號，自訴案號：台灣台北地方法院九十一
年度自字第四四六號），提起上訴，本院判決如下：
    主  文
原判決撤銷，發回台灣高等法院。
    理  由
本件原判決撤銷第一審判決，改判論處上訴人甲○○共同連續行
使偽造私文書，足以生損害於他人罪刑，固非無見。
惟按刑事案件，一經提起公訴、自訴或上訴而繫屬於法院，訴在
該審級法院繫屬中，訴訟主體相互間即發生訴訟上之權利義務關
係，此訴訟關係，法院與當事人均應受其拘束，故訴訟繫屬繼續
中，訴訟關係固然存在，該繫屬法院自應加以審判，但一經終局
裁判，審級訴訟關係即已消滅，從而自訴案件倘經繫屬之第一審
或第二審法院為終局判決，原有審級之訴訟關係即歸於消滅，當
事人若表示不服，提起第二審或第三審上訴，乃繫屬於另一審級
之開始，與該上訴審發生另一審級之訴訟關係，刑事訴訟法施行
法第七條之三前段復明定民國九十二年九月一日施行之修正刑事
訴訟法施行前，已「繫屬於各級法院之案件」，其以後之訴訟程
序，應依修正刑事訴訟法終結之。再參照刑事訴訟法第三十八條
準用第三十條規定及司法院院字第一七五五號解釋，自訴人委任
律師為代理人之委任狀，應於每一審級提出，案件於該審級終結
後，原有委任效力即不復存在。則自訴案件已為第一審或第二審
判決者，原有審級訴訟關係既歸消滅，其後提起上訴時，本諸舊
程序用舊法，新程序用新法之一般原則，重新繫屬於上訴審之自
訴案件，自訴人自應依修正後之規定委任律師為代理人。查本件
自訴人懋邦科技股份有限公司於九十二年九月一日修正刑事訴訟
法施行前之九十一年六月二十五日向台灣台北地方法院自訴上訴
人甲○○涉犯偽造文書罪，雖未委任律師為代理人，惟其自訴因
係於修正刑事訴訟法施行前提起，合乎當時刑事訴訟法之規定，
基於起訴恒定原則，其於當時已依法取得之訴訟權，即屬其合法
正當之信賴利益，不得因嗣後法律之修正即予剝奪，其自訴自屬
合法，則台灣台北地方法院於九十二年五月二十三日判決上訴人
共同連續行使偽造私文書，足以生損害於他人罪刑時，雖未裁定
命自訴人委任律師為代理人，於法自亦無不合。但第一審判決後
，上訴人於九十二年十一月二十五日提起第二審上訴時，修正刑
事訴訟法既已施行，依首開說明，自訴人自應依新法之規定，委
任律師為代理人，如未委任，第二審法院應裁定命其補正，乃原
審未命補正，即逕為實體審判，撤銷第一審判決，改判論處上訴
人共同連續行使偽造私文書，足以生損害於他人罪刑，自難謂無
判決不適用法則之判決違背法令。又自訴人於辯論終結前，喪失
行為能力或死亡者，得由第三百十九條第一項所列得為提起自訴
之人，於一個月內聲請法院承受訴訟；如無承受訴訟之人或逾期
不為承受者，法院應分別情形，逕行判決或通知檢察官擔當訴訟
，刑事訴訟法第三百三十二條定有明文，依同法第三百六十四條
之規定於第二審審判時亦有適用。本件上訴人以自訴人懋邦科技
股份有限公司業經主管機關於九十三年三月十日以北市商二字第
09330158700 號函予以命令解散，並經同主管機關於九十三年五
月十三日以府建商字第09303498900 號函廢止自訴人之登記等情
，如屬無訛，於原審辯論終結前，自訴人是否有行為能力，即非
無疑，原審未依刑事訴訟法第三百三十二條、第三百六十四條之
規定，通知檢察官擔當訴訟後進行訴訟，或說明如何應逕行判決
之理由，於法亦有未合。上訴意旨指摘原判決不當，尚非無理由
，應認有撤銷發回更審之原因。
據上論結，應依刑事訴訟法第三百九十七條、第四百零一條，判
決如主文。
中    華    民    國  九十六  年   十一   月   十五   日
                      最高法院刑事第四庭
                          審判長法官  莊  登  照
                                法官  黃  一  鑫
                                法官  林  秀  夫
                                法官  徐  昌  錦
                                法官  許  錦  印
      本件正本證明與原本無異
                                      書  記  官
中    華    民    國  九十六  年   十一   月   十九   日
                                                      Ｋ
